【裁判字號】    95,台上,2069
【裁判日期】    950915
【裁判案由】    確認僱傭關係存在
【裁判全文】
最高法院民事判決            九十五年度台上字第二○六九號
    上  訴  人  東和紡織印染股份有限公司
                        227.
    法定代理人  乙○○
    訴訟代理人  江信賢律師
                蔡麗珠律師
                周武榮律師
                廖穎愷律師
    被 上訴 人  甲○○
                        2號
    訴訟代理人  郭玉山律師
                顏婌烊律師
上列當事人間請求確認僱傭關係存在事件，上訴人對於中華民國
九十三年五月四日台灣高等法院台南分院第二審判決（九十二年
度勞上字第七號），提起上訴，本院判決如下：
    主  文
原判決關於確認兩造間僱傭關係存在及命上訴人給付並各該訴訟
費用部分均廢棄，發回台灣高等法院台南分院。
    理  由
本件被上訴人主張：伊自民國六十八年一月四日即受僱於上訴人
，期間曾擔任電氣及冷氣空調技術員，嗣擔任紡紗二處運轉課組
長，管理全班人事及機台、電氣、空調之修理。詎上訴人為達規
避給付夜班津貼折算退休金之目的，未事先徵得伊之同意，於九
十年四月四日公告通知將伊自轉運課組長一職調任為保全課助理
專員，生效日期溯至同年月一日，顯係降級，違反內政部七十四
年九月間函頒「雇主調動勞工工作之五項原則」，且伊每月所得
薪俸減少新台幣（下同）五千七百五十元，伊乃拒絕就任新職，
而仍在原位上班。上訴人竟於九十年五月十六日以伊「違反工作
規則第六十三條第十八款（依法調動工作，無故拒絕接受者）、
九十年五月十四日至十六日繼續曠工三天」為由，不經預告終止
兩造間勞動契約，顯無正當理由等情，求為確認兩造間僱傭關係
存在，及命上訴人自九十年十二月一日起至伊復職日止按月給付
伊四萬三千一百五十元之判決（被上訴人薪津之請求超過上開金
額部分，已受敗訴之判決確定）。
上訴人則以：被上訴人任職伊公司生產線之運轉課組長期間，屢
不配合排休規定，恣意更改排休時間，並常將加班時數改為代休
，造成公司調撥人員困難，工作無法順利交辦，甚且在工作日誌
戲稱「見到鬼」等不敬之語，使其主管深感嚴重影響公務，伊迫
於無奈，僅能依法行使調職指示權，將之調離運轉課改任保全課
助理專員。被上訴人新職之薪資總額雖較調職前少，本薪卻仍按
六等三十級一○九三點給付並未變更，僅其他津貼按實作調整，
對勞工薪資或其他勞動條件未作不利變更。至夜勤津貼應按實作
調整，被上訴人未從事輪班工作，自不能支領。被上訴人於調職
後毋須輪值夜班，所任工作職責較輕，勞動條件並無更為不利，
經伊多次催促其就任新職，被上訴人仍不予置理，復於九十年五
月十四日及十五日無故曠工二日，同年月十六日又因遲到而未請
假，已構成工作規則第六十三條第五款無正當理由繼續曠工三日
及第十八款依法調動工作無故拒絕接受者之解僱事由，暨違反勞
動基準法（下稱勞基法）第十二條第一項第四款違反勞動契約或
工作規則，情節重大者之規定，伊依勞基法第十二條第一項第六
款規定，自得不經預告而終止兩造之僱傭契約。又伊於台南縣政
府調解不成立後解僱被上訴人，亦無違反勞資爭議處理法第七條
規定等語，資為抗辯。
原審將第一審所為被上訴人敗訴之判決一部廢棄，改判確認兩造
間僱傭關係存在，及命上訴人自九十年十二月一日起至被上訴人
復職日止按月給付被上訴人四萬三千一百五十元，無非以：被上
訴人主張其受僱於上訴人，上訴人於九十年五月十六日不經預告
終止兩造間勞動契約之上開事實，有人事通知單、解僱通知單等
影本可稽，並為上訴人所不爭，堪信為真實。查被上訴人主張其
遭上訴人違法調動工作，涉有勞動契約規定權利義務之爭執，係
屬勞資爭議處理法第四條所定勞資權利事項之爭議，應依勞資爭
議處理法第五條規定為處理。於法院處理勞資爭議之期間，勞資
雙方應受勞資爭議處理法第七、八條之拘束。被上訴人因不服上
訴人於九十年四月四日將其原運轉課組長職務調整為保全課助理
專員，且回溯自同年月一日起生效，而於同年月九日向勞務提供
地之主管機關即台南縣政府申請勞資爭議調解，嗣於同年五月八
日調解不成立，仍於同年月九日就同一內容之勞資爭議向台北市
政府申請調解，復於同年月十日向第一審法院聲請假處分獲准，
續以維護工作權為由，於同年月十四日向第一審法院聲請調解、
同年月十七日向台南縣政府申請調解，顯見被上訴人於原調解機
關之台南縣政府調解不成立後，原有之勞資爭議並未解決，上開
調解期間（即九十年五月十日至同年七月五日調解筆錄送達之日
止），仍處兩造勞資爭議調解之期間。上訴人於九十年五月十六
日不經預告終止與被上訴人間之勞動契約，顯已違反勞資爭議處
理法第七條「在勞資爭議期間，不得終止勞動契約或其他不利於
勞工之行為」之規定。次依上訴人公司工作規則第十一條規定，
上訴人公司因工作需要，依據勞動契約調動員工，必須符合「不
減少原有收入」及「確為從業人員能力所能勝任」二項要件，始
得謂合法調動；另依內政部七十四年九月五日七四台內勞字第三
二八四三三號函示雇主調動勞工工作之五項原則：「1.基於企業
經營上所必需；2.不得違反勞動契約；3.對勞工薪資及其他勞動
條件，未作不利之變更；4.調動後工作與原有工作性質為其體能
及技術所可勝任；5.調動工作地點過遠，雇主應予以必要之協助
」。上訴人公司運轉課工作為運轉生產，保全課工作則負責機器
維修，兩者工作性質截然不同。且運轉課組長與保全課助理專員
之職務俸級均為六等三十級一○九三點，惟運轉課組長每月加給
五千五百五十元、轉班津貼四千二百元共計九千七百元；保全課
助理專員每月加給二千七百五十元、保全津貼一千二百元共計三
千九百五十元，兩者每月薪津相差五千七百五十元，固係工作內
容不同所致，惟上訴人未舉證證明被上訴人對原有運轉課組長職
務有何不能勝任之情事，在未經被上訴人同意之下，將其調整至
與原有工作內容性質完全不同之工作，致其原有工作收入減少，
此項職務調整，對被上訴人明顯不利，難謂符合上揭勞工調職五
項原則及上訴人公司工作規則第十一條規定。關於上訴人謂被上
訴人不按規定排休及與主管有言語文字之衝突部分，上訴人得依
工作規則第四條、第六十條第五款、第六十二條第七款規定，視
其情節予以申誡或記大過之處分。至被上訴人請假太多部分，依
上訴人提出之請假資料，被上訴人請假日數確較一般勞工為多，
惟既經合法准假，應係被上訴人依法令或規章享有之權益。另被
上訴人兼職太多部分，被上訴人倘係依法兼職（例如工會理事、
福利委員等），亦不能視為兼職過多應予調職之依據，被上訴人
主張上訴人違法調動，洵無不合。被上訴人於九十年五月十四、
十五日未經上訴人批准自行休假未上工，固應視為曠工。然被上
訴人於同年月十六日仍在運轉課上班，依法不得視為曠工，累計
曠工未逾三日，仍與勞基法第十二條第一項第六款規定之情形有
間，上訴人藉此為由不經預告終止與被上訴人之勞動契約，於法
不合，不生終止兩造間勞動契約之效力。按勞基法第二條第三款
規定之工資，不僅為勞工因工作而獲得之報酬，且須經常性之給
與，始足當之。茲被上訴人九十年三月份工資，經常性給與部分
為本薪二萬零九百五十元，職務、生活及特種等津貼依序五千五
百元、五千一百元、八百元，績效獎金三千六百四十元，中班、
夜班、特勤及伙食等津貼依次八百四十元、三千九百二十元、六
百元、一千八百元，合計四萬三千一百五十元，有被上訴人提出
之薪資袋足憑，被上訴人請求上訴人自九十年十二月一日起至復
職日止按月如數給付薪津，應予准許等詞，為其判斷之基礎。
按判決書理由項下，應記載關於攻擊或防禦方法之意見，民事訴
訟法第二百二十六條第三項定有明文，法院為被告敗訴之判決，
而其關於防禦方法之意見有未記載於判決理由項下者，即為同法
第四百六十九條第六款所謂判決不備理由。查上訴人一再抗辯：
伊因業務緊縮，依工作規則第七十條第二款及勞基法第十一條第
二款規定，關閉位於台南縣仁德鄉之紡二廠，包括本國勞工資遣
者七十七人等，全部終止勞動契約，於九十年十一月三十日發放
資遣費，並向台南縣政府核備，被上訴人經列入資遣名冊中，資
遣費為九十一萬二千七百八十七元。縱被上訴人本件訴訟勝訴，
雙方之僱傭關係亦已於是日終止，被上訴人無法再任職仁德廠，
僅能領取資遣費而已等情（見一審一卷一六三頁、二卷一一五至
一一六頁，原審卷九二至九三頁），攸關兩造間僱傭關係是否存
在及被上訴人得否請求上訴人給付系爭薪津之判斷，乃屬重要之
防禦方法，原審恝置不論，遽為上訴人敗訴之判決，難謂無判決
不備理由之違法。上訴論旨，指摘原判決關於其敗訴部分為不當
，求予廢棄，非無理由。
據上論結，本件上訴為有理由。依民事訴訟法第四百七十七條第
一項、第四百七十八條第二項，判決如主文。
中    華    民    國  九十五  年    九    月   十五   日
                      最高法院民事第三庭
                          審判長法官  吳  正  一
                                法官  劉  福  聲
                                法官  黃  義  豐
                                法官  簡  清  忠
                                法官  謝  正  勝
      本件正本證明與原本無異
                                      書  記  官
中    華    民    國  九十五  年    九    月  二十六  日
                                                      Ｑ


司法院資訊處製作；財團法人民間司法改革基金會備份。
